【裁判字號】    90,台上,130
【裁判日期】    900111
【裁判案由】    偽造文書
【裁判全文】
最高法院刑事判決                                  九十年度台上字第一三○號
    上  訴  人  甲○○
    選任辯護人  李國弘律師
                俞兆年律師
右上訴人因陳良鈅自訴偽造文書案件，不服台灣高等法院台南分院中華民國八十八年
七月二十八日第二審更審判決（八十八年度上更(二)字第一九四號，自訴案號：台灣嘉
義地方法院八十四年度自字第六四號），提起上訴，本院判決如左：
    主  文
原判決撤銷，發回台灣高等法院台南分院。
    理  由
本件原判決認定上訴人甲○○與自訴人陳良鈅（已於民國八十九年七月一日死亡）等
人合資，於七十九年二月間在台南縣白河鎮內角里內角一二七號設立將軍山窯業股份
有限公司（以下簡稱將軍山公司），由陳良鈅擔任董事長，上訴人擔任監察人。同年
七、八月間，上訴人向陳良鈅遊說將該公司遷至嘉義市，陳良鈅有感於該公司設廠之
初，台南縣政府等有關機關對於工廠附近道路開發或水、電供應等方面，有所幫忙，
深覺如將公司遷出台南縣，公司之稅捐即不可能由台南縣稅捐稽徵處徵收，無法對地
方有所回餽，因而拒絕上訴人之遊說，然上訴人因在嘉義市各方人際關係較好、人脈
較廣、人事及稅捐方面在嘉義市則較為方便，見陳良鈅無法為其所說服，為遂其遷址
之目的，乃明知七十九年十一月六日並未召開股東臨時會決議將公司地址遷移至嘉義
市，且陳良鈅亦未出席擔任主席，陳良鈅亦無同意修改公司章程，將公司地址由台南
縣遷移至嘉義市，竟於七十九年十一月六日盜用陳良鈅之印章及將軍山公司章，利用
不知情之南台聯合會計師事務所會計師林振山，基於單一之犯意，接續偽造七十九年
十一月六日上午九時召開將軍山公司股東臨時會議事錄(二)３、將軍山公司變更登記申
請書及將軍山公司章程（第一次修正）等私文書，足以生損害於台南縣稅捐之徵收及
陳良鈅，並持之向台灣省政府建設廳報請變更將軍山公司所在地為嘉義市○○路三十
七號，使不知情之承辦該事項之公務員於七十九年十一月八日將此不實之事項登載於
職務上所掌之公文書，足以生損害於建設廳對於公司管理之正確性及陳良鈅等情。因
而撤銷第一審關於上訴人被訴偽造文書諭知無罪部分之判決，改判論處上訴人行使偽
造私文書，足以生損害於公眾及他人罪刑，固非無見。
惟查(一)、科刑之判決書所記載之犯罪事實，為論罪科刑適用法律之基礎，故凡於適用
法令有關之重要事項，必須詳加認定，明確記載，始足為適用法律之依據。原判決論
處上訴人牽連犯刑法第二百十六條、第二百十條行使偽造私文書罪及同法第二百十四
條使公務員登載不實公文書罪，並於理由說明謂盜用陳良鈅印章及公司章，係偽造私
文書之部分行為，不另論罪等語。然原判決前述事實欄所記載之事實，對於所謂偽造
之「將軍山公司股東臨時會議事錄(二)３」、「將軍山公司變更登記申請書」、「將軍
山公司章程（第一次修正）」等文書，其偽造之內容如何﹖使台灣省政府建設廳承辦
公務員將不實之事項登載於職務上所掌之公文書，係指何項公文書﹖以及上訴人盜用
陳良鈅之印章及將軍山公司章，是否加蓋於所偽造之文書上﹖均未詳加記載認定，已
難資為適用法律之依據。又原判決事實欄所記載上訴人偽造之私文書，或為將軍山公
司股東臨時會議事錄，或為該公司變更登記申請書，或為該公司之章程，而持以行使
後使公務員為不實登載之事項，亦係該公司所在地之變更等情，如果無訛，則其所偽
造之文書及使登載不實之公文書，均與將軍山公司有密切關係，是否足以生損害於該
公司，原判決未加審認記載及調查論述，亦有未合。(二)、刑法上之偽造文書，係指無
製作權之人冒用他人名義，作成文書而為不實之記載；而變造文書，則指無製作權人
變更他人作成之真正文書之內容而言；故偽造，係指其文書本無一定之內容，因其製
作，始有其內容；如先有真正文書存在，僅變更其內容之一部者，則為變造，而非偽
造。查將軍山公司於七十九年二月五日即已制訂公司章程，而於同年十一月八日辦理
變更登記時所附之該公司章程，除原章程第三條：「本公司設總公司於台灣省台南縣
」，更改為「本公司設總公司於嘉義市。」第三十三條：「本章程訂立於民國七十九
年二月五日，自呈奉主管官署核准登記後施行」，更改為「本章程訂立於民國七十九
年二月五日，第一次修正於民國七十九年十一月六日，自呈奉主管官署核准登記後施
行」外，其餘各條之內容相同，有該兩份章程附卷可稽（見第一審卷第五十六頁至第
六十一頁）。上訴人於辦理將軍山公司變更登記時所製作之該公司章程，是否僅將該
公司原有之章程內容為部分之變更而已。如是，則此部分行為如成立犯罪，究為偽造
私文書，抑係變造私文書，亦非全無研求審酌之餘地。(三)、原判決理由欄初則引用葉
佳德於第一審證稱：「七十九年十一月時有做過股東會之紀錄，將公司地址變更，當
時甲○○、蕭昆池、葉武光及蕭昆池之兒子和我五人出席，到場的五人皆同意，陳良
鈅當時沒有到場。」「七十九年十一月六日股東會是在當天晚上開會，我沒記載陳良
鈅為主席。」於原審證稱：「七十九年十一月六日那天有開會，但陳良鈅沒來。」葉
武光於第一審證稱：「當時出席的人為我及葉佳德、甲○○、蕭昆池、蕭家興等五人
，陳良鈅沒有參加，當天晚上約七、八點在公司開會。」各等語，而認定陳良鈅未參
與七十九年十一月六日之股東臨時會，亦未擔任主席，該股東臨時會議事錄所載陳良
鈅為主席，與事實不符，係出於偽造（原判決理由二、(一)、(二)）。繼又謂：證人葉佳
德、葉武光於第一審均證稱，是在七十九年十一月六日晚上七、八點在廠房開會等語
，然查將軍山公司窯業廠房初次接電日期為八十年一月四日，於七十九年十一月六日
既未接電，焉有晚上在廠房開會之理，因認該公司於七十九年十一月六日並無召開股
東臨時會（原判決理由二、(六)）。微論其所謂將軍山公司窯業廠房初次接電日期為八
十年一月四日，究竟憑何證據為如此之認定，未予說明，已有可議。且對將軍山公司
於七十九年十一月六日是否有召開股東臨時會，其前後之引證論述亦不盡相符，亦有
未洽。上訴意旨指摘原判決不當，非無理由，應認仍有撤銷發回更審之原因。
據上論結，應依刑事訴訟法第三百九十七條、第四百零一條，判決如主文。
中      華      民      國     九十     年      一      月     十一     日
                              最高法院刑事第四庭
                                  審判長法官  董  明  霈
                                        法官  丁  錦  清
                                        法官  林  茂  雄
                                        法官  王  居  財
                                        法官  張  祺  祥
      右正本證明與原本無異
                                              書  記  官
中      華      民      國     九十     年      一      月     十八     日


司法院資訊處製作；財團法人民間司法改革基金會備份。
